【裁判字號】    89,訴,632
【裁判日期】    891222
【裁判案由】    侵權行為損害賠償
【裁判全文】
臺灣彰化地方法院民事判決  八十九年度訴字第六三二號
    原      告  台灣土地銀行
    法定代理人  甲○○
    訴訟代理人  乙○○
                丙○○
    送達代收人  乙○○
    被      告  丁○○○○○○.
                戊○○
右當事人間請求侵權行為損害賠償事件，本院判決如左：
    主      文
被告鄧坤祥應給付原告新臺幣壹萬捌仟陸佰伍拾元及自民國八十九年七月二十七日
日起至清償日止按週年利率百分之五計算之利息。
原告其餘之訴駁回。
訴訟費用由被告鄧坤祥負擔四十分之一；餘由原告負擔。
本判決第一項於原告以新台幣陸仟元供擔保後得為假執行，但被告鄧坤祥如於假執行
程序實施前，以新臺幣壹萬捌仟陸佰伍拾元為原告預供擔保後，免為假執行。
原告其餘假執行之聲請駁回。
    事      實
甲、原告方面：
  一、聲明：被告等應連帶給付原告新臺幣（下同）七十六萬一千六百三十六元及自
      起訴狀繕本送達之翌日起至清償日止按年息百分之五計算之利息，並願供擔保
      以代釋明，請求宣告假執行。
  二、陳述：
  （一）被告丁○○○○○○○○○，與原告於民國八十八年十二月九日簽定特約商
        店銷售點業務契約，依該契約第五條第三款：「乙方所提供之銷售點端末設
        備、相關軟體及其他一切設備所有權仍屬乙方。」而原告為被告裝設ＰＯＳ
        機乙部，並於同年十二月二十九日裝設完成啟用，惟新妃美服飾店自八十九
        年一月一日起至同年月十二日，經前開ＰＯＳ機刷用信用卡之金額暴增，共
        計一百一十一筆，金額高達新台幣（下同）九十九萬一千九百八十三元，原
        告消費金融部經由前開被盜刷之信用卡發卡銀行通知，前開ＰＯＳ機交易中
        ，疑有偽卡交易，原告遂於同年月十二日迅速通知員林分行人員前往新妃美
        服飾店查看，該店卻已人去樓空停止營業，原告除立即停止付款共二十筆，
        金額二十四萬九千元，並與被告鄧坤祥聯絡，請求返還ＰＯＳ機，惟被告鄧
        坤祥之姐即被告戊○○卻提出同年月二日將新妃美服飾店經營權頂讓與訴外
        人張紋銅之讓渡書，拒絕返還，原告無法取得該ＰＯＳ機列印之簽帳單交予
        被盜刷信用卡之發卡銀行，致發卡銀行依據國際組織之規定，向原告執行扣
        款交易，並於下期帳款中扣除，原告於信用卡交易部分受有七十四萬二千九
        百八十三元之損害。又被告鄧坤祥在原告設有活期儲蓄存款帳戶00－00
        0－00000－0號尚有存款餘額二百四十七元，原告行使抵銷，又原告
        交付之ＰＯＳ機其價格為一萬八千九百元，是原告所損害共計七十六萬一千
        六百三十六元。
  （二）新妃美服飾店實際經營者為被告戊○○，該特約商店之經營權已讓與訴外人
        張紋銅。按前揭特約商店銷售點業務契約第五條第一項：「甲方（即被告）
        對乙方（即原告）所提供之銷售點端末設備、相關軟體及其他一切設備等，
        應盡善良管理人之責任，如發生損壞、遺失、被竊或滅失時，應即通知乙方
        處理，並負賠償之責。」第二項：「甲方未經乙方同意，不得將已裝妥之銷
        售點端末設備讓與他人。」第二十二條約定：「甲方如違反本契約條款，應
        賠償乙方因此所受之損害。」被告鄧坤祥未經原告同意，擅將銷售點端末設
        備及相關軟體隨商店經營權讓渡與第三人，其已違反前開契約約定，原告已
        依前開契約第二十五條第二項不經通知逕行終止契約，被告鄧坤祥未經原告
        同意，將前開ＰＯＳ機讓與被告戊○○，係無權處分，被告鄧坤祥不法侵害
        原告對ＰＯＳ機之所有權，原告自得對被告鄧坤祥請求損害賠償。又被告鄧
        坤祥未盡善良管理人責任，原告得依契約對其請求損害賠償，此二請求權競
        合。又因被告前開行為使原告所有之ＰＯＳ機遭人冒刷消費，受有前述之損
        害，其行為與原告所受損害有因果關係，被告鄧坤祥故意不法侵害原告之權
        利，原告自得對其行使侵權行為損害賠償請求權，又其違反前述契約約定，
        致原告受有損害，原告亦得依契約對其請求損害賠償，此二請求權競合。再
        被告戊○○非新妃美服飾店登記名義負責人，卻無權占有原告之ＰＯＳ機，
        並任意與訴外人訂定讓渡契約書，將該ＰＯ機轉讓訴外人，乃屬民法第一百
        一十八條之無權處分，故意不法侵害原告對ＰＯＳ機之所有權，原告自得對
        其請求損害賠償，被告戊○○前開行為，使原告所有之ＰＯＳ機遭人冒刷消
        費，致原告受有前述損害，伊之行為與原告所損害有因果關係，原告得對其
        行使侵權行為損害賠償請求。被告鄧坤祥、戊○○共同不法侵害原告之權利
        ，依民法第一百八十五條第一項規定，對原告應負連帶賠償責任，並請求自
        起訴狀繕本送達之翌日起至清償日止按年息百分之五計算之利息。
  （三）查新妃美服飾店之營利事業登記證所登記之組織為獨資商號，非被告所稱合
        夥出資；又被告等未有ＰＯＳ機之所有權，未得原告同意，無權處分擅自讓
        渡予第三人，被告之共同侵權行為與原告所受損害之發生有直接因果關係，
        被告對原告應負連帶損害賠償責任。
  （四）被告所呈之頂讓夾報廣告，日期為八十八年十一月間，被告既已準備將服飾
        店頂讓，卻又在八十八年十二月九日與原告簽定前揭特約商店銷售點業務契
        約，並未告知商店頂讓事宜，更在原告同年月二十九日至前開商店裝設ＰＯ
        Ｓ機時，亦未明示，渠等行為足證事前早有預謀，事後簽約又未告知原告，
        且擅自無權處分讓渡予第三人，致使原告發生損害。
  三、證據：提出新妃美服飾店營利事業登記證、特約商店銷售點業務契約、新妃美
      服飾店電腦列印帳單明細表、ＰＯＳ機結算驗收證明書、讓渡書、國際組織爭
      議帳款處理程序調閱簽單未覆第七十九條等影本為證。
乙、被告方面：
  一、聲明：求為判決駁回原告之訴，並願供擔保請准免為假執行之宣告。
  二、陳述：
  （一）新妃美服飾店為被告合夥出資經營，負責人雖登記為鄧坤祥，實際之經營者
        為戊○○，後因被告戊○○生產在即，與被告登坤祥商量後，將服飾店頂讓
        他人，被告處分所營之事業，無違法之意圖，應無故意或過失可言。又被告
        於簽立讓渡書後，因預產期屆至，且該服飾店已順利頂讓，故未再開門營業
        ，只待讓渡金額交付，並未預期會生此件弊端，致原告受此損害。又被告與
        第三人簽定讓渡書後，尚未處理移交手續，即因第三人林冠佑、張紋銅未經
        被告同意，即擅自起走店內之刷卡機，該竊取行為未經被告同意，亦未告知
        被告，更非被告所能預知，而該偷竊行為，亦因南投縣警分局破獲該竊盜集
        團而獲證實，故本件之發生非被告之因素，被告之行為與原告之損害無直接
        之因果關係。
  （二）被告簽定讓渡契約時，並未將系爭ＰＯＳ機交付，該ＰＯＳ機因訴外人趁被
        告在家待產，無暇至服飾店看顧，趁機進入竊取，原告就其損失，向被告請
        求，當事人是否適格，頗值商榷。又被告雖與訴外人簽定讓渡契約，但未將
        該服飾店之經營權及店內物品點交，頂讓之權利義務尚未移轉，亦未發生權
        利移轉行為，系爭ＰＯＳ機遭盜用並致原告受有損害，係因訴外人之竊盜行
        為所生，非被告頂讓行為造成，被告自無賠償之義務。
  三、證據：提出不起訴處分書、支票、退票理由單（均影本）、頂讓夾報廣告等件
      為證。
丙、本院依職權調閱台灣彰化地方法院檢察署八十九年度偵字第三九二六號詐欺卷。
    理      由
一、按所謂當事人適格，係指於具體訴訟，具備為當事人之資格，因而得受本案判決
    者而言。此種資格稱為訴訟實施權或訴訟行為權。本件原告乃以被告共同不法侵
    害原告之權利，依民法第一百八十五條第一項規定，請求被告負連帶賠償責任，
    被告乃為原告所主張之侵權行為法律關係之主體，當然為適格之當事人，合先陳
    明。
二、本件原告主張伊與被告丁○○○○○○○○○，於八十八年十二月九日簽定特約
    商店銷售點業務契約，為被告裝設ＰＯＳ機乙部，並於同年十二月二十九日裝設
    完成啟用，惟新妃美服飾店自八十九年一月一日起至同年月十二日，經前開ＰＯ
    Ｓ機遭人以偽卡交易一百一十一筆，金額共計九十九萬一千九百八十三元，原告
    於同年月十二日前往新妃美服飾店查看，該店卻已人去樓空停止營業，該部ＰＯ
    Ｓ機亦已不知去向，原告即將前開以偽卡盜刷之二十筆停止付款，金額二十四萬
    九千元，又原告因無法取得該ＰＯＳ機列印之簽帳單交予被盜刷信用卡之發卡銀
    行，致發卡銀行依據國際組織之規定，向原告執行扣款交易，並於下期帳款中扣
    除，致使原告於信用卡交易部分受有七十四萬二千九百八十三元之損害及損失Ｐ
    ＯＳ機一部價值一萬八千九百元之事實，業據其提出新妃美服飾店營利事業登記
    證、特約商店銷售點業務契約、新妃美服飾店電腦列印帳單明細表、ＰＯＳ機結
    算驗收證明書、國際組織爭議帳款處理程序調閱簽單未覆第七十九條等影本為證
    ，且為被告所不爭，堪信為真實。
三、原告復主張前開損害，乃因被告未經原告同意，擅將銷售點端末設備及相關軟體
    隨商店經營權讓渡與第三人，不法侵害原告對ＰＯＳ機之所有權，且因被告前開
    行為使原告所有之ＰＯＳ機遭人冒刷消費，受有前述之損害，被告之行為與原告
    所受損害有因果關係，原告自得本於契約及侵權行為損害賠償之規定請求被告賠
    償，被告共同不法侵害原告之權利，依民法第一百八十五條第一項規定，自應對
    原告負連帶賠償責任等語。惟為被告所否認，辯稱新妃美服飾店為被告合夥出資
    經營，負責人雖登記為鄧坤祥，實際之經營者為戊○○，後因被告戊○○生產在
    即，將服飾店頂讓他人，又被告於簽立讓渡書後，因預產期屆至，且該服飾店已
    順利頂讓，故未再開門營業，只待讓渡金額交付，並未預期會生此件弊端，致原
    告受此損害，且被告與第三人簽定讓渡書後，尚未處理移交手續，即因第三人林
    冠佑、張紋銅未經被告同意，即擅自起走店內之刷卡機，該竊取行為未經被告同
    意，亦未告知被告，更非被告所能預知，被告之行為與原告之損害無直接之因果
    關係，亦即系爭ＰＯＳ機遭盜用並致原告受有損害，係因訴外人之竊盜行為所生
    ，非被告頂讓行為造成，被告自無賠償之義務等語。
四、查被告鄧坤祥與原告所簽定之特約商店銷售點業務契約第五條第一項約定：「甲
    方（即被告）對乙方（即原告）所提供之銷售點端末設備、相關軟體及其他一切
    設備等，應盡善良管理人之責任，如發生損壞、遺失、被竊或滅失時，應即通知
    乙方處理，並負賠償之責。」本件系爭之ＰＯＳ機，確已不知去向，為被告所不
    爭，再原告所提供之ＰＯＳ機，並已交付被告使用，則被告鄧坤祥依前開契約約
    定，自應負善良管理人責任，惟其未善盡管理人之責，致使該部ＰＯＳ機遺失，
    被告鄧坤祥自應負賠償責任，當無庸置疑，原告本於契約約定，請求被告鄧坤祥
    賠償該部ＰＯＳ機遺失之損害，自屬有據。而系爭ＰＯＳ機價值一萬八千九百元
    ，有原告所提出之結算驗收證明書可證，且為被告所不爭，是被告鄧坤祥應負之
    賠償額為一萬八千九百元。
五、次查，新妃美服飾店之營利事業登記證所登記之組織固為獨資商號，負責人為被
    告鄧坤祥，然由原告所提出被告戊○○與訴外人張紋銅之讓渡證書觀之，被告戊
    ○○既能將新妃美服飾店頂讓他人，並簽定讓渡書，則渠等所辯稱新妃美服飾店
    為被告合夥出資經營，負責人雖登記為鄧坤祥，實際之經營者為戊○○等語，應
    屬實在。新妃美服飾店既為被告所共同合資經營，則被告鄧坤祥向原告申請裝設
    於新妃美服飾店內之ＰＯＳ機，被告戊○○於經營服飾店時加以利用，乃屬當然
    ，核應無原告所稱被告鄧坤祥任意將ＰＯＳ機讓與被告戊○○之情事，自不涉及
    無權處分。又參諸前揭之讓渡書，其內容僅及新妃美服飾店之買賣，並未言明系
    爭之ＰＯＳ機併在頂讓之列，被告戊○○亦否認之，自難僅憑被告頂讓新妃美服
    飾店後，系爭ＰＯＳ機不見蹤跡，即謂該ＰＯＳ機乃因被告戊○○無權處分轉讓
    他人所致，況原告就此亦未能舉證證明。至被告所呈之頂讓夾報廣告，日期為八
    十八年十一月間，亦即被告鄧坤祥於八十八年十二月九日與原告簽定前揭特約商
    店銷售點業務契約前，固有將合夥經營之服飾店頂讓之準備，且於原告裝設ＰＯ
    Ｓ機後，於八十九年一月二日簽定讓渡書，惟被告於本院審理時稱係因無法順利
    頂讓，且因其前所申請之中國信託商業銀行刷卡機請款不方便，所以再向原告申
    請刷卡機繼續經營等語，原告亦稱其裝設之刷卡機請款較為便利，是被告縱於與
    原告簽約時未告知其經營之服飾店有頂讓之準備，亦無足斷定渠等行為乃係事前
    預謀，意圖詐害原告，於取得系爭ＰＯＳ機後，無權處分讓渡予第三人以偽卡盜
    刷得利。此從本院依職權調閱台灣彰化地方法院檢察署八十九年度偵字第三九二
    六號原告告訴被告詐欺一案，檢察官亦查無具體事證足資審認被告有何詐欺犯行
    ，因而為不起訴處分乙節益發可證。
六、按損害賠償之債，以有損害之發生及有責任原因之事實，並二者之間，有相當因
    果關係為成立要件，原告所主張損害賠償之債，如不合於此向成立要件者，即難
    謂有損害賠償請求權存在（最高法院四十八年台上字第四八一號判例足資參照）
    。而所謂相當因果關係，係指無此行為，雖必不生此損害，有此行為，通常即足
    生此種損害。本件原告雖因其交付被告使用之系爭ＰＯＳ機遭人以偽卡盜刷，而
    生有損害，然誠如上述，系爭ＰＯＳ機無證據證明乃被告無權處分擅自交付予訴
    外人，且從前開不起訴處分書中，本案乃係訴外人林冠佑等之詐騙集團所為，而
    依現存卷證，並無法證明被告與訴外人有共謀詐欺原告之意圖，是被告辯稱渠等
    於簽定讓渡書後，尚未處理移交手續前，訴外人林冠佑、張紋銅未經被告同意，
    擅自起走店內系爭之ＰＯＳ機，並予偽卡盜刷致原告受有損害等語，應屬可採，
    是被告鄧坤祥固未善盡善良管理人之責，而致系爭ＰＯＳ機被竊，然原告所受之
    損害，乃因訴外人竊取行為所生，二者間並無相當因果關係，被告自無依侵權行
    為法則負賠償之義務。
七、第查前揭特約商店銷售點業務契約第二十二條固載明：「甲方（指被告鄧坤祥）
    如違反本契約條款，應賠償乙方（指原告）因此所受之損害。」等語，惟此所謂
    應負之賠償責任，參照該條文全文，應指限於違反契約義務所致之損害為範圍，
    而按被告鄧坤祥因違反前揭契約第五條第一項設備管理之義務，原告所受之損害
    ，乃喪失ＰＯＳ機之所有權，至竊取系爭ＰＯＳ機者復又以偽卡盜刷，另致原告
    受發卡銀行扣款之損害部分，如前所述，與被告之行為並無相當因果關係，非可
    歸責於被告，是原告本於前揭特約商店銷售點業務契約第二十二條之規定，請求
    被告就系爭ＰＯＳ機遭人冒刷消費之損害負賠償責任，洵屬無據。
八、從而，原告本於前揭特約商店銷售點業務契約第五條第一項之規定，請求被告鄧
    坤祥賠償系爭ＰＯＳ機遺失之損害，即一萬八千九百元為有理由。又原告主張被
    告鄧坤祥於原告設有活期儲蓄存款帳戶00－000－00000－0號，尚有
    存款餘額二百四十七元，原告對之行使抵銷，被告就此亦未爭執，經抵銷後，被
    告鄧坤祥應給付原告為一萬八千六百五十三元，及自起訴狀繕本送達之翌日起八
    十九年七月二十七日起至清償日止按年息百分之五計算之利息，為屬正當，應予
    准許。逾此範圍，為無理由，應予駁回。
九、兩造均陳明願供據保，聲請宣告假執行或免為假執行，經核原告勝訴部份，並無
    不合，爰分別酌定相當擔保金額宣告之；原告其餘假執行之聲請，因訴之駁回而
    失所附麗，不予准許。
十、結論：本件原告之訴，為一部有理由，一部無理由，並依民事訴訟法第七十九條
    但書、第三百九十條第二項、第三百九十二條，判決如主文。
中      華      民      國    八十九    年    十二    月    二十二      日
                                   臺灣彰化地方法院民事第一庭
~B法      官  王義閔
右為正本係照原本作成。
如不服本判決，應於判決送達後二十日內向本院提出上訴狀。
~B法院書記官  林淑女
中      華      民      國    八十九    年    十二    月    二十六      日


司法院資訊處製作；財團法人民間司法改革基金會備份。
